【裁判字號】    99,交聲,342
【裁判日期】    990615
【裁判案由】    違反道路交通管理處罰條例聲明異議
【裁判全文】
臺灣臺北地方法院交通事件裁定         99年度交聲字第342號
原處分機關  臺北市交通事件裁決所
異  議  人
即受處分人    乙○○
上列異議人即受處分人因違反道路交通管理處罰條例案件，對於
臺北市交通事件裁決所於99年1 月19日所為之處分（原處分案號
：北市裁罰字第裁22-A00XU5185號）聲明異議，本院裁定如下：
    主  文
原處分撤銷。
乙○○不罰。
    理  由
一、按犯罪事實應依證據認定之，無證據不得認定犯罪事實，刑
    事訴訟法第154 條第2 項定有明文。次按法院受理有關交通
    事件，準用刑事訴訟法之規定，復為道路交通管理處罰條例
    第89條前段所明定，是最高法院76年台上字第4986號判例所
    揭示：「認定犯罪事實所憑之證據，雖不以直接證據為限，
    間接證據亦包括在內，然而無論直接或間接證據，其為訴訟
    上之證明，須於通常一般之人均不致有所懷疑，而得確信其
    為真實之程度者，始得據為有罪之認定，倘其證明尚未達到
    此一程度，而有合理之懷疑存在時，事實審法院復已就其心
    證上理由予以闡述，敘明其如何無從為有罪之確信，因而為
    無罪之判決，尚不得任意指為違法」之意旨，亦即刑事訴訟
    法上法院認定事實之最重要原則之一即認定被告有罪，就該
    有罪事實不能有任何之合理懷疑存在之原則，於法院審理行
    為人違反道路交通管理處罰條例案件時，當有其適用。易言
    之，法院於審理行為人違反道路交通管理處罰條例案件，於
    為事實之認定時，如就原處分機關所認定行為人違規之事實
    仍有合理之懷疑，而無法確信行為人確有該當於道路交通管
    理處罰條例各該處罰條文之構成要件事實時，即應依訴訟法
    上待證事實「倘有懷疑，則應從被告之利益作解釋」之證據
    法則，作對受處分人有利之認定。
二、本件原處分機關即臺北市交通事件裁決所以異議人即受處分
    人乙○○於民國98年8 月19日下午6 時許，駕駛車號102-YE
    號營業小客車沿臺北市○○區○○路672 巷由北往南方向行
    駛，於行經臺北市內湖區○○○路時，支線道車不讓幹線道
    車先行，適案外人甲○○駕駛車號5212-DM 自小客車沿臺北
    市內湖區○○○路由西往東方向行駛時，因煞車不及而發生
    碰撞，經異議人報警後，由臺北市政府警察局中山分局員警
    到場處理，以異議人違反道路交通管理處罰條例第45條第9
    款之規定，舉發「支線道車不讓幹線道車先行紅線臨停」之
    違規。嗣因異議人於應到案日期前向原處分機關提出申訴，
    原處分機關請舉發單位調查結果，仍認異議人有前揭違規行
    為，原處分機關遂於99年1 月29日依道路交通管理處罰條例
    第45條第9 款及違反道路交通管理事件統一裁罰標準表規定
    ，裁處異議人新臺幣1,800 元之罰鍰，並計違規點數1 點，
    合先敘明。
三、異議人聲明異議意旨略以：當時有一輛遊覽車沿臺北市內湖
    區○○○路由西往東方向行駛至明水路672 巷時，欲左轉進
    入伊所在之巷口，如伊所駕車輛不先行通過，該遊覽車即無
    法左轉進入，當時伊有停車再慢速通過，本件碰撞原因之發
    生，乃因案外人甲○○駕駛車號5212-DM 自小客車在該遊覽
    車後方時，因見該遊覽車欲左轉，乃轉至該遊覽車之右方直
    行通過，才與伊所駕車輛發生碰撞，當時因顧及車損輕微，
    伊不予追究，但伊確實有停車再開，本件之違規舉發即有謬
    誤，是為此聲明異議，請求撤銷原處分等語。
四、經查：
  (一)證人即與受處分人發生碰撞之車號5212-DM 自小客車駕駛人
    甲○○，業於本院審理時結證稱：「（問：請說明案發前你
    車子是從何處往何處開？）我是由南往北開，但是路名不知
    。（提示交通事故現場圖問：這裡有一台Ａ車、另一台Ｂ車
    ，Ａ車是異議人，你的車是Ｂ車，是否如此？）Ｂ車是我的
    ，所以沒有錯，我是南往北，因為當初我沒有記得路名，只
    是在十字路口發生碰撞，事故圖所繪製的方向沒有錯。（問
    ：請說明案發前到發生碰撞之經過？）警察還沒有來時，我
    的車是沿敬業路行駛，異議人的車是沿明水路行駛，當時我
    是要去大直典華即是美麗華那邊，那裡是新開發的路，所以
    我也不熟。（問：在你的車還沒有跟異議人的車碰撞之前，
    你的前方是否有一台遊覽車要左轉？）對，遊覽車是跟我同
    行向，我是跟在遊覽車後面，當時這部遊覽車要左轉，轉進
    計程車來的方向，就是轉入該條巷子裡面。（問：既然你的
    前面有遊覽車，為何你的車與異議人發生碰撞，而不是遊覽
    車與異議人的車發生碰撞？）當時我要直行，遊覽車要左轉
    ，我要直走過去，異議人也要直走... 。（問：在遊覽車還
    沒有左轉進入巷子完畢之前，你的車就從遊覽車的右側直行
    與異議人的車發生碰撞，是否如此？）警察有繪製一個圖，
    根據當時的肇事所繪製的，至於當時我是否從遊覽車的右側
    走，我現在真的記不得這件事情了。如果當時路是兩線道的
    話，有可能遊覽車在左邊，我是在靠人行道的那個線道，應
    該是交警繪製的圖比較清楚。（提示本院卷26頁現場照片問
    ：是否喚起你的記憶？）因為這張圖旁邊有停車格，所以可
    能只有一線道，遊覽車要彎過去，我要直行，所以我到該路
    口有靠右邊一點點，該路段應該是一線道，我的車子有一些
    往右側歪。（問：你在發生碰撞之前，有無看到異議人的車
    ？）我看到異議人的車子已經來不及了，我已經煞車了。遊
    覽車是左轉，我的視線被擋住，該路段沒有紅綠燈，應該是
    閃黃燈。」等語（本院99年5 月10日訊問筆錄）。綜此，證
    人甲○○之證詞與異議人之辯詞互核一致，參酌承辦員警所
    作道路交通事故現場圖及現場照片（本院卷第22、26頁），
    顯見當時有一輛遊覽車沿臺北市內湖區○○○路由西往東方
    向行駛至明水路672 巷，欲左轉進入異議人所在之巷口時，
    異議人為讓該遊覽車得以左轉進入，乃先行駛出路口準備進
    入敬業一路128 巷時，卻因當時駕車於該遊覽車後方之證人
    甲○○，突然駕車從該遊覽車之右方直行通過，才與異議人
    所駕車輛發生碰撞。
  (二)按「汽車行駛至交岔路口，其行進、轉彎，應依下列規定：
    二、行至無號誌或號誌故障而無交通指揮人員指揮之交岔路
    口，支線道車應暫停讓幹線道車先行。未設標誌、標線或號
    誌劃分幹、支線道者，少線道車應暫停讓多線道先行；車道
    數相同時，轉彎車應暫停讓直行車先行；同為直行車或轉彎
    車者，左方車應暫停讓右方車先行。但在交通壅塞時，應於
    停止線前暫停與他方雙向車輛互為禮讓，交互輪流行駛。」
    道路交通安全規則第102 條第1 項第2 款定有明文。再按「
    停車再開標誌，用以告示車輛駕駛人必須停車觀察，認為安
    全時，方得再開。設於安全停車視距不足之交岔道路次要道
    路口。」道路交通標誌標線號誌設置規則第58條定有明文。
    又「汽車超車及讓車時，應依下列規定：一、行經設有彎道
    、陡坡、狹橋、隧道、交岔路口標誌之路段或鐵路平交道、
    道路施工地段，不得超車。」道路交通安全規則第101 條第
    1 項第1 款亦有明文。本件肇事發生時，異議人所在之明水
    路672 巷繪有「停」字標誌，證人甲○○所在之敬業一路則
    繪有「慢」字標誌，且明水路672 巷與敬業一路路口並無號
    誌，當時亦無交通指揮人員，則參照前述規定所示，明水路
    672 巷應為支線道、敬業一路為幹線道，亦即異議人應讓幹
    線道之證人甲○○所駕車輛先行通過。惟由前述肇事發生經
    過以觀，本件肇事之原因，其實係當時駕車於該遊覽車後方
    之證人甲○○，突然駕車從該遊覽車之右方直行通過，才與
    異議人所駕車輛發生碰撞所致，亦即證人甲○○違反道路交
    通安全規則第101 條第1 項第1 款規定，於行經交岔路口時
    超車所致，而非異議人不讓幹線道車先行。
五、綜上所述，本件肇事原因之發生，較可能者應係證人甲○○
    違規超車所致，而非異議人「支線道車不讓幹線道車先行」
    ，依前揭對事實真偽有懷疑時，應將利益歸於被告之法則，
    即應作對異議人有利之認定，要難謂異議人所辯為無理由。
    是原處分機關對異議人所為之前開裁決，即難認為允當，應
    由本院將原處分撤銷，改諭知異議人不罰，以資適法。
六、據上論斷，應依道路交通案件處理辦法第20條前段，裁定如
    主文。
中    華    民    國    99    年    6     月    15    日
                              交通法庭法  官  林孟皇
本正本證明與原本無異。
如不服本裁定，應於送達後5日內向本院提出抗告狀。
                                      書記官  楊雅鈞
中    華    民    國    99    年    6     月    15    日

司法院資訊處製作；財團法人民間司法改革基金會備份。
